【裁判字號】    96,訴,596
【裁判日期】    971208
【裁判案由】    清償借款
【裁判全文】
臺灣屏東地方法院民事判決  96年度訴字第596號
    原      告  甲○○
    訴訟代理人  邱芬凌律師
    被      告  乙○○
    訴訟代理人  陳世明律師
上列當事人間請求清償借款事件，經本院於民國97年11月24日言
詞辯論終結，判決如下：
    主      文
被告應給付原告新臺幣壹佰伍拾萬元，及自民國八十九年七月二
十九日起至清償日止，按週年利率百分之五計算之利息。
訴訟費用由被告負擔。
本判決第一項於原告以新臺幣伍拾萬元為被告供擔保後，得假執
行。但被告如以新臺幣壹佰伍拾萬元為原告預供擔保，得免為假
執行。
    事實及理由
一、原告起訴主張：
（一）兩造與訴外人丙○○於民國89年7 月21日共同合資向訴外
      人郭惠瑜、陳吳仔購買坐落恆春鎮○○○段206 之8 、
      206 之25地號土地及其上建物（恆春鎮○○路338 號房屋
      ）（下稱系爭不動產），價金共新臺幣（下同）15,713,8
      00元，被告應分擔之比例為50% ，原告與丙○○分別為25
      % ，於訂約日須先交付訂金300 萬元，被告合資佔50% 之
      股份，依約應支付150 萬元之訂金，詎訂約日被告稱其手
      頭不方便，向原告借支，要求原告先為代墊，其一週後即
      為償還，被告與原告是兄弟關係，原告不疑有他，先行借
      支代墊，詎事後迄今被告仍未償還，被告未出分文，取得
      上開土地後嗣後陸續以2,500 萬元高價處分其中30% 之股
      份，惟仍遲未償還上開代墊款。
（二）對被告抗辯所為之陳述：
    1.被告主張兩造與訴外人丙○○於上開時間合資購買系爭不
      動產，其係勞務出資云云。惟被告果僅為勞務出資，則30
      0 萬元訂金，豈非全應由原告與丙○○負擔？又如被告勞
      務出資佔一半比例，丙○○理應出資150 萬元（總出資額
      600 萬元），為何丙○○僅出資75萬元？再被告稱其僅為
      勞務出資，此為重要之約定，且證人丙○○、丁○○均證
      述：「要按當時出資的比例平分，沒有說只要出力就不用
      再出任何資金」等語，參以訂約當時本係原告與丙○○共
      同約定出資，各須提出150 萬元，被告僅為介紹人，然訂
      約之際被告突稱其亦要出資一半，但其臨時拿不出錢，才
      向原告調借，並表明一個禮拜後會將錢還給原告，證人丁○○特地打電話確認，始改由原告與丙○○二人共同取得
      50% 股份，被告向原告借支150 萬元而取得一半股份，果
      被告僅為勞務出資，此須經全部出資人之同意，然證人丙○○、丁○○均證稱當時確未有上開約定。
    2.被告稱其只負責辦理過戶、點交、繳納稅金、辦理貸款，
      然上述事宜為土地取得後之後續處理工作，與本件訂約當
      時所發生之借款，洵為二事。又兄弟催討欠款實為難堪，
      證人丁○○於約定之一週清償期限屆至，替原告前去向被
      告催討借款，希望能抵銷原告對其欠款，被告稱其沒有錢
      ，要求三個月或半年後再償還，是果無上開借款，證人丁○○何需多次前去向被告催討欠款，又果僅為勞務出資，
      為何被告於證人前去要錢時，不表示其為勞務出資，反要
      求三個月後或半年後再清償？足見兩造間確有借貸關係。
    3.兩造共同購得系爭不動產後，90年1 月間由被告與丙○○
      與訴外人兩岸旅行社共同訂立租約，租金收入由乙○○負
      責收取用以繳納銀行貸款，詎被告收取租金後竟將數月租
      金侵吞入己，而未將租金用以繳納貸款，不得已由丙○○
      代繳貸款，並於90年6 月重新訂約出租予訴外人許明源，
      並改由原告及丙○○收取租金，以按月繳納銀行貸款利息
      ，惟嗣後租金仍遭被告收取且拒絕交出，此可參考被告所
      提證二、證三之租約及證一之法院判決書可明。
    4.被告於90年6 月22日表示其要將原告及丙○○之持分買回
      ，欲以其所有門牌：屏東縣恆春鎮○○路179 號之房屋、
      土地，及恆春鎮○○路28號等較無價值之不動產交換，該
      契約並約定如有抵押權或其他設定，應於辦理過戶前聲請
      塗銷登記。詎上開交換之土地已遭設定抵押，被告故不依
      約將抵押權塗銷，且拒繳該土地上之貸款，造成兩筆房地
      一過戶即遭法院拍賣，被告欠款未還又如此使詐，原告氣
      不過還因此與被告大打出手，有法院之刑事起訴書可憑。
      父親張成智看不下去，故出面將原告及丙○○之股份買回
      。又被告稱其合夥之對象僅為兩造，果僅兩造而已，為何
      丙○○可以取得股分？被告為何從未表示意見？且事後何
      需向丙○○購買持分？綜上，可知並無被告所謂之勞務出
      資。
（三）綜上所述，爰依消費借貸之法律關係請求被告返還系爭借
      款等語。並聲明：(一)被告應給付原告150 萬元，及自89年
      7 月29日起至清償日止，按週年利率5%計算之利息。(二)願
      供擔保請准宣告假執行。
二、被告則以：
（一）被告經常投資不動產，看準墾丁地區房地產之發展前景，
      於89年間知悉系爭不動產遭法拍後，拍定之買受人有意轉
      售，惟被告資金不足，乃邀原告合夥，原告僅負責出資30
      0 萬元，其餘談妥買賣、辦理過戶、點交、繳納稅金、辦
      理貸款等事項均由被告負責，不足之買賣價金向銀行借貸
      ，由兩造各以50% 之比例清償本、息，購入之土地、建物
      各分配取得2 分之1 之所有權。
（二）原告再邀訴外人丙○○加入，惟原告與丙○○間之內部關
      係如何，原告向丙○○收取多少代價，被告並不知悉，只
      知原告願將其可取得之土地、建物2 分之1 所有權，再分
      出一半予丙○○，此乃原告與丙○○間之內部關係，被告
      並不過問，只要原告履行出資300 萬元之合夥義務即可。
      被告嗣極力奔走依約定順利談妥買賣，辦理過戶登記、點
      交完畢，亦找到人頭即訴外人郭光袁向恆春鎮農會順利辦
      出抵押貸款，借出資金給付不足之買賣價金即12,712,800
      元，原告之金錢出資義務如約支付，被告之勞務、金錢出
      資義務亦如約履行完畢，兩造合夥取得之不動產所有權，
      亦按約定分配登記為各人所有完成（原告與丙○○應受分
      配之所有權持分，原告指定登記在丙○○名下），合夥因
      目的達成而消滅，兩造均無糾紛。如今事隔多年，原告突
      指稱被告向其借貸150 萬元，被告實感莫名。
（三）系爭不動產之權利移轉過程如下：89年7 月13日由陳吳
      仔（代書陳秋桂之人頭，亦即陳秋桂之母親）、郭惠渝以
      13,712,800元向法院拍定，取得系爭不動產之所有權。89
      年7 月16日被告與陳秋桂夫婦於墾丁夏都飯店談妥，敲定
      系爭不動產之買賣價金。89年7 月21日兩造與訴外人丙○○、陳吳仔、郭惠渝，於陳秋桂代書處簽立系爭不動產
      之買賣契約，並交付定金300 萬元。89年8 月5 日系爭不
      動產之所有權因法院拍定，移轉登記在陳吳仔、郭惠渝
      名下。89年8 月11日系爭不動產所有權以買賣為登記原因
      ，移轉登記予被告、丙○○各2 分之1 （原告與丙○○合
      夥之部分，全部登記在丙○○名下），並由被告提供郭光
      袁擔任借款人，以系爭不動產設定抵押權擔保，兩造與丙○○擔任連帶保證人，向屏東縣恆春鎮農會貸款1,260 萬
      元，用以支付買賣價金。89年12月27日被告與丙○○將系
      爭不動產出租予兩岸旅行社，租賃期間自90年1 月20日起
      至93年1 月19日止。因兩岸旅行社於承租期間倒閉，被告
      及丙○○乃於90年4 月25日將系爭不動產重新出租予許明
      源，租賃期間自90年6 月1 日起至94年6 月1 日止。90年
      5 月21日被告因資金需要，將系爭不動產所有權持分10分
      之2 出售予王瑞瑩，並將剩下之10分之3 所有權設定抵押
      權登記予陳秋桂，向陳秋桂借款100 萬元。90年6 月22日
      被告以所有之門牌：恆春鎮○○路179 號房、地所有權，
      與丙○○交換其所有門牌：恆春鎮○○路378 號房、地所
      有權，及系爭不動產丙○○4 分之1 之所有權（其他4 分
      之1 為原告所有，但登記於丙○○名下），但被告需負擔
      系爭不動產前向恆春鎮農會貸款1,260 萬元之4 分之1 ，
      計315 萬元，被告並已履約登記完畢。90年9 月18日被告
      與原告達成協議，被告以所有門牌：恆春鎮○○路28號房
      、地所有權（即陳和成服務處，以220 萬元計價）及80萬
      元，與原告所有系爭不動產4 分之1 之所有權（登記於丙○○名下）交換，被告於90年9 月28日依約交付原告80萬
      元，並將被告所有門牌：恆春鎮○○路28號房、地之所有
      權，於91年1 月15日依約移轉登記予原告。詎原告與丙○○並未將系爭不動產2 分之1 之所有權依約登記予被告，
      反而於91年12月12日以1,130 萬元之價格出售予父親張成
      智，並於92年1 月13日移轉登記完畢。92年1 月27日、92
      年2 月12日，因貸款利息未繳，被告、張成智及王瑞瑩之
      系爭不動產所有權之應有部分全遭查封，94年2 月4 日恆
      春鎮農會塗銷對於張成智、王瑞瑩應有部分之查封。94年
      11月3 日因王瑞瑩死亡，王瑞瑩10分之2 之應有部分由其
      妹曾麗珠繼承。95年1 月19日曾麗珠將其上開應有部分以
      買賣為原因，移轉登記予黃寶玉。95年2 月20日恆春鎮農
      會塗銷對於被告系爭不動產應有部分之查封。95年2 月27
      日被告將系爭不動產應有部分10分之1 出售予潘建文，被
      告尚餘10分之1 之應有部分。95年3 月13日，黃寶玉將其
      所有10分之2 之應有部分，以贈與為原因，移轉登記予黃
      陳美雲。95年9 月4 日因恆春鎮農會之貸款利息未繳，被
      告、張成智及黃陳美雲之應有部分全遭查封，並進行拍賣
      ，當時之債務人即借款人乃郭光袁。96年4 月12日由王恆
      進拍定取得系爭不動產之所有權，拍定價格為2,500 餘萬
      元，付清恆春鎮農會之貸款債務後，各所有人仍有餘款受
      分配，而當時恆春鎮農會之貸款債務多少，被告無法查知
      。96年4 月19日系爭不動產之所有權，以買賣為原因，移
      轉登記為原告所有，據原告陳述買賣價金為2,700 萬元。
（四）兩造合夥購買系爭不動產乃於89年8 月間完成，若如原告
      所言，是被告向其借款150 萬元用以墊付訂金，並約定1
      週內返還，則原告早應追償，然其竟拖延7 年，直至96年
      10月間方進行追償，顯與常理不合。又兩造購得系爭不動
      產後，雙方各取得2 分之1 之權利，若原告所言屬實，則
      原告所負擔之義務，僅有出資150 萬元，而被告所負擔之
      義務，包含奔走與出賣人洽談買賣、辦理過戶登記及支出
      登記費用、處理點交事務及支出58萬元償金予屋主柯瑞盛
      ，找人頭郭光袁向恆春鎮農會辦理抵押貸款，及支付20萬
      元之佣金予郭光袁等，除勞務部分外，金錢支出共228 萬
      元以上（150 萬元＋58萬元＋20萬元），另有辦理不動產
      過戶登記及支出登記費用未計。故雙方所負擔之義務，相
      差甚多，但所得之利益竟相等，顯不合常理。且90年6 月
      22日被告以所有門牌：恆春鎮○○路179 號房、地所有權
      ，與丙○○交換其所有門牌：恆春鎮○○路378 號房、地
      所有權，及系爭不動產丙○○4 分之1 之所有權，但被告
      需負擔系爭不動產前向恆春鎮農會貸款1,260 萬元之4 分
      之1 ，計315 萬元，被告並已履約登記完畢，若被告仍有
      合夥義務尚未履行，丙○○為何均無追究？足見原告所言
      並非事實。90年9 月18日被告與原告達成協議，被告以所
      有門牌：恆春鎮○○路28號房、地所有權（以220 萬元計
      價）及80萬元，與原告所有系爭不動產4 分之1 之應有部
      分（登記於丙○○名下）交換，被告於90年9 月28日依約
      交付原告80萬元，並將被告所有門牌：恆春鎮○○路28號
      房、地所有權，於91年1 月15日依約移轉登記予原告，被
      告若仍積欠原告150 萬元之借款，則原告於出售系爭不動
      產之應有部分時，為何未一併計算、追討？足見原告所言
      乃屬虛妄。
（五）原告、證人丙○○、丁○○之陳述，有下列矛盾之處，顯
      不可採。96年12月10日審理時原告稱：「我就找丙○○，
      被告一毛錢也沒有出，我們是在墾丁社區活動中心的辦公
      室，當時有被告、我、丁○○，其他人我忘了，協商的內
      容是被告一直拜託我，要拿出三百萬元來支付訂金，我跟
      丁○○說被告是我的二哥，他沒有錢，訂金被告說已經給
      人家了，有沒有給是他跟出賣人的事情，我不清楚... 因
      為丁○○已經答應了，所以他知道我跟丁○○借壹佰五十
      萬元，然後我們拿三百萬元給代書的同一天，快中午的時
      候，我去領壹佰四十萬元，不夠十萬元我自己身上現金湊
      一湊，湊了壹佰五十萬元拿來借被告，至於詳細提領的金
      額因為時間過太久了，也不太確定，要回去查一下才知道
      。」原告乃自承是向丁○○借150 萬元，加上自有之150
      萬元，湊成300 萬元，足見原告所應負擔之合夥義務，即
      為出資300 萬元，否則原告何需再向丁○○借款150 萬元
      （嗣後丁○○與原告約定為合夥）。97年8 月14日審理時
      證人丙○○雖證稱：其出資支150 萬元內，其中75萬元是
      原告向其借用代墊的等語，然法官追問：「你說原告有還
      你七十五萬元，他如何還你？」時，證人竟稱：「我跟原
      告太太有結帳，結帳方式時間太久我忘了。」75萬元並非
      小數目，如何清償竟會忘記，證人顯因不實陳述而無法自
      圓其說，只得以「忘記了」推諉；尤其，依照原告之財力
      觀察，購買系爭不動產時可借錢予被告150 萬元，存款餘
      額亦多，更能以2,700 萬元之價金買回系爭不動產，並無
      需向證人借75萬元以支付訂金，是證人所言實與常情不合
      ，難以採信。又97年8 月14日審理時證人丙○○稱：「不
      是。這五十幾萬元（指搬遷費）我跟原告也有出錢，出多
      少錢我忘記了。被告有無出這五十幾萬的其中一部分款項
      我也忘記了。」若該150 萬元是原告借予被告，則搬遷費
      用應是原告及丙○○共負擔2 分之1 ，被告應負擔2 分之
      1 ，豈會支出多少金額無法記憶？豈會被告有無支出無法
      記憶？且證人稱：「好像是五十幾萬元（指搬遷費），我
      把全部的錢當面交給搬遷的那個人，那個人姓柯的男生，
      我都叫他黑弟（臺語）。」然屋主柯瑞盛所立之收據則載
      明，是收到被告所交付之58萬元，並非證人所交付。97年
      8 月14日審理時證人丙○○另稱：「（被告訴訟代理人問
      ：到登記過戶之前你出一百五十萬元及搬遷費，還有無出
      其他錢？）稅金、電費。」然貸款人頭之佣金、登記之費
      用，為何證人及原告無需負擔？足見，貸款人頭之佣金、
      登記之費用等乃被告合夥之出資義務，故系爭150 萬元並
      非被告之出資義務。
（六）97年8 月14日審理時證人丁○○稱：「（被告訴訟代理人
      問：這案子你除了拿壹佰五十萬元，還有無付其他錢？）
      沒有。（法官問：有無付稅金、電費、搬遷費？）也沒有
      。搬遷費是被告乙○○去談。」足見稅金、電費、搬遷費
      等其他費用均為被告所負擔，若被告仍需負擔訂金150 萬
      元，則被告所負擔之義務，顯然遠遠高於其他合夥人，並
      不合常理。97年8 月14日審理時證人丁○○稱：「有。訂
      金三百萬元，我太太拿壹佰五十萬元，原告甲○○的太太
      拿壹佰五十萬元。當時沒有講很清楚，我太太拿的壹佰五
      十萬元是誰的出資額。」、「（被告訴訟代理人問：原告
      甲○○當時講投資的內容如何？）他說第一期訂金三百萬
      元，我以為是我們兩個去買而已，約定各付一百五十萬，
      其餘的用貸款，至於要登記幾分之幾的權利，沒有講那麼
      細，去代書那邊，被告乙○○突然說要一半的股份，我說
      不行，我就打電話給原告，原告說他先幫他出，他們兄弟
      會再談，我就答應被告佔一半的股份。」等語，顯見原告
      向丁○○邀請合夥購買系爭不動產時，告知丁○○之資訊
      ，已是各出資150 萬元，且丁○○認為僅有原告與其合夥
      ，故丁○○出資150 萬元，顯然乃為履行其本身之負擔，
      並非其中75萬元是替原告所代墊。且對照原告所自承之「
      協商的內容是被告一直拜託我，要拿出三百萬元來支付訂
      金... 所以他知道我跟丁○○借壹佰五十萬元。」等語，
      可知，被告邀請原告入夥之條件，確係原告應支付300 萬
      元訂金而可取得2 分之1 權利，而原告先向丁○○借150
      萬元湊數，後改為與丁○○合夥時，因告知丁○○錯誤資
      訊，致丁○○誤以為支出150 萬元，即可取得2 分之1 權
      利，以致後來丁○○知悉被告享有2 分之1 權利而向原告
      質問時，原告乃向丁○○推稱會與被告結算，然無論原告
      與丁○○間如何約定，被告合夥之對象乃是原告，合夥股
      東之權益，亦以被告與原告間之約定為準，原告誠不得因
      自己告知丁○○之合夥條件錯誤，即隨意將其所應負擔之
      支出訂金之合夥義務，改變為被告之借貸，是原告之訴實
      無理由等語資為抗辯。並聲明：(一)原告之訴駁回。(二)如受
      不利判決，願供擔保請准宣告免為假執行。
三、原告主張兩造曾合資於89年7 月21日向訴外人郭惠瑜、陳吳
    仔購買系爭不動產，價金15,713,800元，及兩造係兄弟關
    係之事實，業據提出不動產買賣契約書影本1 份為證（見第
    3 頁），且為被告所不爭執，堪信為真實。至原告主張訴外
    人丙○○亦有與兩造合資購買系爭不動產，被告應分擔比例
    為50% ，原告與丙○○各25 %，被告依約應先支付150 萬元
    之訂金，詎被告稱其手頭不方便，向原告借支，其一週後即
    償還，原告乃先行借支代墊，詎事後被告迄今仍未償還等情
    ，則為被告所否認，並以前詞置辯。經本院與兩造協議簡化
    爭點，所整理之爭點為：(一)兩造間就系爭150 萬元之法律關
    係究為借貸或合夥？(二)原告得否請求被告返還上開款項？茲
    分別析論如下：
（一）兩造間就系爭150 萬元之法律關係究為借貸或合夥？
    1.查兩造及訴外人丙○○確有於前揭時間共同購買系爭不動
      產，有不動產買賣契約書影本1 份可憑（見第3 頁），而
      該份契約書均經兩造及丙○○分別簽名與蓋章於承買人之
      欄位內，且依證人丙○○於本院97年8 月14日言詞辯論時
      所述：「（問：土地買了之後，有無約定一起賣還是要各
      自賣？）答：一起賣，但是沒有特別約定，只是被告有說
      假如有好價格，我們就賣掉。」等語（見第175 頁）。可
      知兩造及證人丙○○間應有合夥投資系爭不動產之契約存
      在。
    2.惟兩造與證人丙○○間固有合夥契約存在，並不代表彼此
      間不能另外有借貸關係。證人丙○○於上開言詞辯論時結
      稱：「（問：民國八十九年七月原告有無找你來買地？）
      答：有。我買了房子及土地。門牌號碼是墾丁路338 號。
      當時是請一個代書叫陳秋桂辦理買賣，賣方是誰我不清楚
      ，買方是被告乙○○跟我，但是原告甲○○是跟我合夥出
      資一份，被告一份，當時代書說我們要出參佰萬的訂金過
      戶，所以我出壹佰五十萬元，被告乙○○當時說他沒有錢
      ，後來是原告甲○○的太太出一百五十萬元，叫我趕快辦
      理過戶。原告甲○○太太出的壹佰五十萬元應該是他幫被
      告出的錢，因為被告乙○○說他沒有錢，請我們先去處理
      ，要我們先幫他墊，他說一個禮拜之後會把這筆錢補給我
      們，因為他之前沒有出這筆錢。我跟原告甲○○彼此間是
      各佔一半的出資額。我跟他各四分之一，被告是二分之一
      。」、「（問：本件算不算被告跟原告借這壹佰五十萬元
      ？）答：應該算是... 。」等語（見第173 頁），核與證
      人即證人丙○○之夫丁○○，於本院上開言詞辯論時結證
      ：「（問：八十九年七月你太太有無跟兩造合資買土地房
      子？）答：有。訂金三百萬元，我太太拿壹佰五十萬元，
      原告甲○○的太太拿壹佰五十萬元。當時沒有講很清楚，
      我太太拿的壹佰五十萬元是誰的出資額，到場在代書那邊
      要付訂金時，被告乙○○有在場，因為他是這買賣案的介
      紹人，他說要一半的股份，我就打給原告說被告也要出一
      百五十萬，原告說沒有關係，說他再跟被告算。（問：原
      告的太太拿這一百五十萬元是幫被告乙○○出的？）答：
      應該是。我們出的壹佰五十萬元是出我們自己的部分。因
      為我太太有二分之一的股份。（問：原告太太拿這一百五
      十萬元是原告幫被告出的？是借貸關係？）答：是原告幫
      被告出的，是代墊的性質，是不是借我不知道，他們是兄
      弟，那時候感情很好。當時被告有說一個禮拜還我們。（
      問：你說還我們是指還給你跟原告甲○○還是只有原告甲○○？）答：因為被告沒有向我們夫妻借錢，所以是還給
      原告的意思。（問：你太太出的壹佰五十萬元有無包含原
      告的出資？）答：在被告乙○○要求一半的股份時，才有
      講原告也佔我太太出資的一半，就是四分之一。（問：當
      時被告乙○○說要出一半，是要出錢還是只要出力就好？
      ）答：要出錢，怎麼可能出力就好，因為150 萬不是小金
      額。（問：被告說他有出五十幾萬的搬遷費，並且出勞務
      ，這樣就夠了，是否如此？）答：不是，因為他事先沒有
      講。（問：原告甲○○當時講投資的內容如何？）答：他
      說第一期訂金三百萬元，我以為是我們兩個去買而已，約
      定各付一百五十萬，其餘的用貸款，至於要登記幾分之幾
      的權利，沒有講那麼細，也沒有講到以後是要一起賣還是
      各自賣，也沒有講到利潤的分配，這個案子從開始談到成
      立，只有一個多小時，去代書那邊，被告乙○○突然說要
      一半的股份，我說不行，我就打電話給原告，原告說他先
      幫他出，他們兄弟會再談，我就答應被告佔一半的股份。
      且被告說一個禮拜後會還壹佰五十萬元給原告，我才放心
      。... 我一個禮拜後有去找被告拿壹佰五十萬元，他沒有
      錢，就跟我說三個月或半年之後，如果房子賣不出去，他
      就無條件退出股份，時間到了我又去找他，他說沒錢，我
      就走了。」等語（見第178 至182 頁），大致相符，且有
      原告提出之交易明細表1 份附卷可稽（見第5 頁）。故原
      告主張丙○○與兩造合資購買系爭不動產，被告應分擔比
      例為50% ，原告與丙○○各25 %，被告依約應先支付150
      萬元之訂金，被告稱其手頭不方便，乃向原告借支，其一
      週後即償還，原告即先行借支代墊，詎事後被告迄今仍未
      償還等事實，應足採信。而被告空言否認上情，且未提出
      其他確切之證據以實其說，故尚難採信其辯詞。
    3.被告雖抗辯兩造合夥購買系爭不動產乃於89年8 月間完成
      ，若如原告所言，被告向其借款150 萬元用以墊付訂金，
      並約定1 週內返還，則原告早應追償，然其竟拖延7 年，
      直至96年10月間方進行追償，顯與常理不合云云。然徵之
      兩造為兄弟關係，如無嫌隙，於借貸之初即欲親兄弟明算
      帳，亦不合情理。且據證人丁○○前揭所述：我一個禮拜
      後有去找被告拿壹佰五十萬元，他沒有錢，就跟我說三個
      月或半年之後，如果房子賣不出去，他就無條件退出股份
      ，時間到了我又去找他，他說沒錢，我就走了等語，及所
      結稱：「（問：這一百五十萬元是原告幫被告出的，為何
      要你出面跟被告拿？）答：因為我太太只佔柒拾伍萬的出
      資額，但是出了壹佰五十萬元。所以我假如可以跟被告拿
      壹佰五十萬元，就可以從裡面拿柒拾伍萬，因為這柒拾伍
      萬是我太太幫原告墊的。」等語（見第182 頁），再佐以
      其上開與證人丙○○之陳述內容，可知因被告臨時加入原
      告與丙○○間之合夥，致原告以其本來之資金150 萬元借
      支予被告，而需向丙○○借用150 萬元出資之一半即75萬
      元，作為合夥之出資，故證人丁○○代原告向被告追討系
      爭150 萬元借款，應有實益，蓋其可拿其中之75萬元作為
      原告償還向丙○○所借75萬元款項之用。故原告並非未向
      被告追討系爭借款，而係透過證人丁○○追討，是被告此
      部分所辯尚難採取。
    4.被告另以：若原告所言屬實，則被告所負擔之義務，包含
      奔走與出賣人洽談買賣、辦理過戶登記及支出登記費用、
      處理點交事務及支出58萬元償金予屋主柯瑞盛，找人頭郭
      光袁向恆春鎮農會辦理抵押貸款，及支付20萬元之佣金予
      郭光袁等，除勞務部分外，金錢支出共228 萬元以上（另
      有辦理不動產過戶登記及支出登記費用未計）。故雙方所
      負擔之義務，相差甚多，但所得之利益竟相等，顯不合常
      理等語置辯。惟按合夥人因合夥事務所支出之費用，得請
      求償還。合夥人執行合夥事務，除契約另有訂定外，不得
      請求報酬。民法第678 條定有明文。是被告所為奔走與出
      賣人洽談買賣、辦理過戶登記、處理點交事務及找人頭郭
      光袁向恆春鎮農會辦理抵押貸款等，堪認係合夥人執行合
      夥事務之範疇，除契約另有訂定外，不得請求報酬。而被
      告前開所支出之費用，縱然屬實，仍得依上開規定請求償
      還，並於合夥清算時依相關規定一併處理，故尚無被告所
      指不合常理之情形。至原告借予被告而替被告先行墊支合
      夥出資額之150 萬元款項，則非上開所謂「因合夥事務所
      支出之費用」，原告自得依消費借貸之法律關係另行請求
      被告償還，而無需依相關規定與被告及丙○○等合夥人進
      行合夥財產之清算。
    5.至證人丙○○、丁○○所述之內容，雖有部分細節處出現
      不一致，或答稱：忘記了等語，抑或所述與原告之陳述稍
      有齟齬。然查本件合夥時間即89年間，距今已約8 年，且
      證人分別為38年1 月4 日及40年1 月3 日出生，有其戶籍
      資料各1 份可參（見第164 、165 頁），於作證時均已50
      餘歲，且據被告所述，合夥事業之進行過程複雜、冗長（
      見事實及理由欄二、（三）所載），而大部分合夥事務之
      執行，如洽談買賣、辦理過戶、點交及貸款等事宜，又均
      係被告一人所為，此亦為被告所自承，並有其提出之收據
      影本5 份可證（見第185 至188 頁）。故證人對於合夥事
      務執行之細節處有所遺忘，或彼此間及與原告間之陳述有
      所齟齬，均與常情無違。況按證人之陳述有部分前後不符
      ，或相互間有所歧異時，究以何者為可採，法院原得本其
      自由心證予以斟酌，非謂一有不符或矛盾，即應認其全部
      均為不可採信，苟其基本事實之陳述，若果與真實性無礙
      時，則仍非不得予以採信（最高法院74年臺上字第1599號
      刑事判例要旨、95年臺上字第7319號刑事判決要旨均可資
      參照）。上開實務見解雖均為刑事案件，但刑事案件採取
      嚴格證據法則，較民事事件之採證標準實有過之而無不及
      ，本院自得予以引用。是前揭證人所述之內容雖稍有出入
      ，但所陳原告替被告先行墊支150 萬元，做為被告合夥之
      出資額，被告之出資額占合夥出資比例之一半，及被告答
      應一週內將如數償還系爭款項等基本事實並無參差，故尚
      無礙於本院事實之認定。是被告抗辯證人丙○○、丁○○
      之陳述有上開矛盾之處，認證人所述不足採信等語，亦非
      有據。
    6.另原告聲請傳喚證人柯瑞盛，欲證明被告所提之單據為被
      告事後要求柯瑞盛補開，原告否認為其所交付一事，本院
      認本件之事證已明，前開待證事實尚不足以影響本判決之
      基礎，爰不調查此部分之證據，附此說明。
（二）原告得否請求被告返還上開款項？
      承上，被告於合夥之初，因手頭不便，乃向原告借用150
      萬元，並由原告直接以其本來自己之出資額150 萬元代墊
      被告之出資款，而原告自己之出資款則另由證人丙○○15
      0 萬元出資額中之75萬元代墊，被告當時並答應一週後將
      如數償還，而被告迄今仍未償還分文等事實，既已認定如
      前，則原告當得請求被告返還上開款項。
四、末按「給付有確定期限者，債務人自期限屆滿時起，負遲延
    責任。」、「遲延之債務，以支付金錢為標的者，債權人得
    請求依法定利率計算之遲延利息。」、「應付利息之債務，
    其利率未經約定，亦無法律可據者，週年利率為百分之五。
    」民法第229 條第1 項、第233 條第1 項前段及第203 條分
    別定有明文。查兩造係於系爭不動產之買賣契約簽立時，即
    89年7 月21日支付定金300 萬元，此觀之買賣契約書第三點
    可明；而據證人丁○○證述：要付定金時，被告說要一半的
    股份，原告說沒有關係，就幫被告出150 萬元等語（見第17
    8 、179 頁），可知系爭借貸關係之成立時間係在89年7 月
    21日；而被告應於一週後返還借款，是被告之給付期限為89
    年7 月28日，故被告應自89年7 月29日起負遲延責任。從而
    ，原告依消費借貸之法律關係，請求被告給付其150 萬元，
    及自89年7 月29日起至清償日止，按週年利率5%計算之利息
    ，為有理由，應予准許。
五、兩造分別陳明願供擔保請准宣告假執行及免為假執行，經核
    均與規定相符，爰各酌定相當之擔保金額准許之。
六、本件為判決基礎之事證已臻明確，本院逐一審酌兩造其餘攻
    擊防禦方法、舉證及聲請調查之證據，均與前開論斷結果無
    礙，爰不一一論述與調查，末此指明。
七、據上論結，本件原告之訴為有理由，依民事訴訟法第78條、
    第390 條第2 項、第392 條第2 項，判決如主文。
中    華    民    國    97    年    12    月    8     日
                    民事第一庭  法  官  張以岳
以上正本係照原本作成。
如不服本判決，應於送達後20日內，向本院提出上訴狀並表明上
訴理由，如於本判決宣示後送達前提起上訴者，應於判決送達後
10日內補提上訴理由書（須附繕本）。
                                書記官  林志憲
中    華    民    國    97    年    12    月    8     日


司法院資訊處製作；財團法人民間司法改革基金會備份。
